【裁判字號】    89,自,589
【裁判日期】    900117
【裁判案由】    詐欺
【裁判全文】
臺灣臺北地方法院刑事判決                          八十九年度自字第五八九號
    自  訴  人  丙○○
    代  理  人  林復宏律師
    被      告  丁○○
    選任辯護人  田振慶律師
                吳姝叡律師
右列被告因詐欺案件，經自訴人提起自訴，本院判決如左：
    主  文
丁○○無罪。
    理  由
一、自訴意旨略以：被告於民國八十九年四月二十四日在台北市以其負責之泰陵電腦
    股份有限公司（以下簡稱泰陵電腦公司）將於八十九年七月底通過增資案，而其
    公司營運興旺，紅利頗豐，屆時願以每股新台幣（下同）二十五元之代價出讓於
    自訴人為由，誘使自訴人先出資一千萬與伊週轉，並將已無實際價值之四十萬股
    股票設質於自訴人，並稱若增資案不通過，伊願以一千萬元另加三個月利息即三
    十二萬元贖回，自訴人不疑有他乃出資一千萬元供其週轉，竟被告於八十九年五
    月間跳票，故其股票現已不存在任何實際價值，被告於四月底早已知其公司財務
    陷於窘境，竟隱瞞事實故意於四月二十四日以出售股票於自訴人為餌達到詐騙自
    訴人一千萬之目的，因認被告涉有刑法第三百三十九條第一項詐欺取財罪嫌云云
    。
二、按犯罪事實應依證據認定之，無證據不得推定其犯罪事實；且不能證明被告犯罪
    者，應諭知無罪之判決，刑事訴訟法第一百五十四條、第三百零一條第一項分別
    定有明文。又認定不利於被告之事實，需依積極證據，茍積極證據不足為不利於
    被告事實之認定時，即應為有利於被告之認定，更不必有何有利之證據（最高法
    院三十年上字第八一六號判例參照）。次按刑法第三百三十九條第一項詐欺取財
    罪之成立，以意圖為自己或第三人不法所有，以詐術使人將本人或第三人之物交
    付為要件，所謂以詐術使人交付，必須被詐欺人因其詐術而陷於錯誤，若其所用
    方法，不能認為詐術，亦不致使人陷於錯誤，即不構成該罪（最高法院四十六年
    台上字第二六０號判例參照）。至民事債務當事人間，若有未依債務本旨履行給
    付債務之情形，因在一般社會經驗上可能之原因甚多，或因不可歸責之事由無法
    給付，或因合法得對抗他造主張抗辯而拒絕給付，甚或於債之關係成立後始因可
    歸責之事由而遲延給付，均有可能，非必出於自始無意給付之詐欺一端，是苟無
    足以證明被告於債之關係發生時自始即欲故意成立財產犯罪之積極證據，依前揭
    刑事訴訟法第一百五十四條之規定，自不得僅以被告債信違反之客觀事後狀態，
    推定被告該當於意圖不法所有並施用詐術之詐欺罪構成要件。
三、本件自訴人認被告涉有詐欺取財犯行，無非係以契約書及支票二紙，為其所憑之
    主要論據。訊據被告丁○○固不否認自訴人丙○○曾匯一千萬元至泰陵公司及泰
    陵公司嗣後跳票之事實，惟堅決否認有何詐欺取財犯行，辦稱：因當初自訴人見
    泰陵公司營運狀況良好，於是主動提議公司增資案，當泰陵公司增資計劃漸具雛
    形，並完成增資計劃書時，自訴人因看好泰陵公司前景，於是要求先行低價購買
    泰陵公司之股票，嗣後再行轉手獲利，伊遂將名下所有之泰陵公司四十二萬股股
    票，以先前未上市盤商估價價格即每股二十五元出賣予自訴人，總計一千萬元，
    且自訴人曾多次至泰陵公司參與增資計劃之相關會議，伊亦曾將經由會計師簽證
    之泰陵公司八十六年及八十七年財務報表交付予自訴人評估增資案可行性，自訴
    人對泰陵公司之財務狀況知之甚詳，伊並未施用詐術，且伊亦向自訴人表明倘增
    資案未通過，願以原價一千萬元買回股票並給付三個月一般銀行利息即三十二萬
    元予自訴人，嗣後係因短期資金週轉不靈才跳票等語。
四、經查：自訴人曾匯款一千萬元至泰陵公司，除經被告供認不諱外，並有台北國際
    商業銀行大安分行之泰陵公司歷史資料查詢明細表附卷可稽，固堪信為真實，然
    依雙方簽訂之契約第二項規定：「雙方約定泰陵電腦股份有限公司增資案於七月
    底前通過，甲方同意以每股新台幣二十五元共四十萬股過戶給乙方，若增資案沒
    通過甲方同意以原價總金額新台幣一千萬元贖回股票另支付三個月借款利息以年
    息１２％支付計新台幣三十二萬元整」，被告並開立一千萬及三十二萬元之支票
    各一張、並將泰陵公司股票四十萬股質押予自訴人作為擔保，若其自始即有不法
    所有意圖，何須以開立支票及質押股票之方式以為擔保？是其於借款之初並無不
    法所有意圖甚明。再者，證人即泰陵公司會計師乙○○證稱：泰陵公司八十七年
    度及八十八年度營運良好，而八十八年度雖然虧損一百多萬元，然從資產負債表
    來看，其流動資產有二億五千萬元，流動負債有一億八千萬元，故到八十八年底
    公司營運狀況應該沒問題（見本院八十九年十月二十日訊問筆錄），並有泰陵公
    司八十六年度至八十八年度財務報表可按，且泰陵公司自八十九年五月十日起始
    有退票紀錄，並於同年六月三十日經列為拒絕往來戶，有台北市票據交換所函覆
    之存款不足退票明細表可稽，被告公司於八十九年四月二十四日前均無退票紀錄
    ，八十六年至八十八年營運狀況亦屬正常，且於八十九年五月份仍兌現高達二千
    多萬元之支票，僅八十九年五月二十九日即匯入一千零三十萬元資金提供當日提
    示金額高達八百多萬元之支票兌現，足見被告辯稱四月底時公司營運狀況尚稱良
    好，未向自訴人施用詐術等語，應堪採信。至自訴人指稱被告未提出八十八年之
    財務報表，顯係故意使自訴人陷於錯誤借款云云，然八十八年之財務報表需至八
    十九年六月始能提出，此有十方廣華聯合會計師事務所於八十九年四月十三日出
    具之財務報表簽證承諾書可稽，並經會計師乙○○證述屬實，被告並無施用詐術
    可言。此外，證人即泰陵公司增資計劃案之承包商李景駿證稱，自訴人是財務方
    面的專家，曾多次參與增資計劃會議之討論，其發言內容主要是估算增資的合理
    價格、討論增資計劃書的結構，原來估計增資後股價為一佰元左右，後來修正為
    七、八十元等語（見本院八十九年九月二十日訊問筆錄），且自訴人亦自承看過
    泰陵公司八十六年、八十七年度財務報表，認為公司前景看好等語，自訴人既為
    財務方面專才，不僅實際參與投資計劃之討論及規劃，亦對泰陵公司之股價審慎
    評估後才願意借款予被告，其對於泰陵公司當時之營運狀況應知之甚詳，並無陷
    於錯誤可言。雖證人即華信銀行襄理甲○到庭證稱：被告將家樂福公司及萬客隆
    公司之應收帳款債權讓與給華信銀行，並於八十九年三月十日向華信銀行申請開
    立一千九百二十九萬一千八佰五十元之信用狀，約定同年五月三十日到期，因華
    信銀行發現家樂福及萬客隆之應收帳款未依約定匯到銀行帳戶，認為被告信用狀
    之還款能力會有問題，於是要求被告開立面額二千萬元之支票作為擔保，到期時
    因被告未還款，才提示上開支票（見本院八十九年十二月十三日訊問筆錄），然
    公司營運多有以向銀行短期借款之方式供作資金調度，而對外應收帳款能否按期
    兌現亦多影響公司短期借款之還款能力，經查，泰陵公司自八十九年四月間起至
    同年六月三十日止，先後遭退票之金額即高達一千多萬元，有支票及本票影本共
    三十七紙可稽，且證人甲○亦證稱支票到期當天本來要與被告談，同意讓被告先
    還一部份，其餘的可以展期，但因當天找不到被告才提示票據，足見被告自八十
    九年五月三十日起陸續跳票，係因對外應收帳款無法按期收足及短期資金調度不
    靈所致，尚難僅憑被告嗣後還款能力之喪失、無法贖回股票等，遽而推論被告於
    向自訴人借款之初即有詐欺取財之故意，雖被告尚積欠自訴人一千萬元未還，然
    此究屬民事債務不履行範圍，自應循民事途徑解決，而與詐欺犯行無涉。此外，
    復查無其他積極證據足認被告有何詐欺取財之犯行，揆諸前揭說明，自應為無罪
    之諭知。
據上論斷，應依刑事訴訟法第三百四十三條、第三百零一條第一項，判決如主文。
中    華    民    國      九十        年      一      月      十七      日
                                      臺灣臺北地方法院刑事第六庭
                                          法  官  蔡  如  琪
右正本證明與原本無異。
如不服本判決，應於判決送達後十日內，向本院提出上訴狀。
                                          書記官  黃  鈴  容
中    華    民    國      九十        年      一      月      十九      日


司法院資訊處製作；財團法人民間司法改革基金會備份。
